【裁判字號】    92,台上,748
【裁判日期】    920220
【裁判案由】    偽造文書
【裁判全文】
最高法院刑事判決                                九十二年度台上字第七四八號
    上  訴  人  乙○○○
                甲 ○ ○
    右  一  人
    選任辯護人  邱 姿 瑛
右上訴人等因偽造文書案件，不服台灣高等法院中華民國九十年十月十二日第二審更
審判決︵八十九年度重上更(六)字第三０九號，起訴案號：台灣新竹地方法院檢察署七
十八年度偵字第五八一一號、七十九年度偵字第一五五四號︶，提起上訴，本院判決
如左：
    主  文
上訴駁回。
    理  由
按刑事訴訟法第三百七十七條規定，上訴於第三審法院，非以判決違背法令為理由，
不得為之。是提起第三審上訴，應以原判決違背法令為理由，係屬法定要件。如果上
訴理由狀並未依據卷內訴訟資料，具體指摘原判決不適用何種法則或如何適用不當，
或所指摘原判決違法情事，顯與法律規定得為第三審上訴理由之違法情形，不相適合
時，均應認其上訴為違背法律上之程式，予以駁回。本件上訴人乙○○○、甲○○上
訴意旨略稱：(一)、原判決事實認定乙○○○得知李富年於民國七十三年十一月十九日
死亡，即於同年十一月二十六日偽造﹁李富年名義之印鑑證明申請書﹂、﹁李富年委
託乙○○○領取印鑑證明之委託書﹂，盜蓋李富年之印鑑於其上，嗣即與甲○○共謀
偽造李富年之土地買賣所有權移轉契約書等文書等情；然未明確認定乙○○○究竟於
何時與甲○○共謀，於理由欄雖有說明，但過於含混，自有未合。又李富年於七十三
年十一月十九日死亡後，果乙○○○不久即已知悉，何以乙○○○卻遲至七十七年十
二月始偽造李富年之土地買賣契約，而於七十八年二月二十二日辦理移轉登記，原判
決如此認定，有違經驗法則。(二)、李富年生前已將其土地賣給乙○○○，已據證人陳
拱辰證述明確，遽原判決未審酌證人陳拱辰信函與其證詞之全部內容，僅截取其片段
援用，認定陳拱辰所述﹁李富年有跟我提過，要將土地全部賣給乙○○○﹂云云為不
足取，採證亦有違誤。又證人林宗宏曾證稱﹁六十八、九年間，李富年來台，他就有
很多土地要讓給我，我未買………他確定我不要後，他說要賣給他嬸嬸乙○○○，後
來我再聯繫，他說已經賣給乙○○○了﹂︵見偵字第五八一一號卷第二十四頁反面︶
，原判決對此有利於上訴人等之證詞，未說明何以不足採之理由，有判決理由不備之
違法。(三)、原判決認乙○○○與李富年間之菲律賓、台灣電話往來頻繁，但原審未列
舉採證之證據，復未詳查電話帳單之真實性，自有應於審判期日調查之證據而未予調
查及判決理由不備之違法。(四)、甲○○就何以向乙○○○接洽購買李富年名下之新竹
縣寶山鄉土地，前後所述並無矛盾，原判決竟於理由欄內記載甲○○前後所述不一，
其論斷之理由顯有錯誤，自有證據理由矛盾之違法。(五)、原審於審判期日，未就甲○
○所提出之戶籍謄本提示供甲○○辨認，遽以該戶籍謄本資為論斷甲○○犯罪之證據
，亦有應於審判期日調查之證據而未予調查之違法。(六)、甲○○係以新台幣︵下同同
︶八百五十萬餘元向乙○○○購買土地，除繳納稅金十餘萬元及以現金支付一百三十
餘萬元外，其餘七百萬元存入新竹縣寶山鄉農會，由該農會簽發付款人為台灣省合作
金庫新竹支庫七十七年十一月十九日金額為二百萬元及七十八年三月七日金額為五百
萬元之支票各一張，由渠交予乙○○○，再由乙○○○之女李玲玲提示兌領，已經甲
○○提出相關支票為證︵見上更(一)審卷第一宗第一五０頁、第二００頁反面︶，原判
決就此有利於甲○○之證據，未說明何以不足採之理由，亦有判決理由不備之違法云
云。
惟查：(一)、原判決於事實欄認定上訴人等共同於七十七年十二月十日利用不知情之土
地代書陳金蘭偽造李富年與江呂菊蘭︵甲○○之妻︶簽訂土地買賣所有權移轉契約書
，及土地所有權登記聲請書、土地登記委託書，並盜蓋李富年之印鑑章於其上，再持
以行使，於七十八年二月三日向新竹縣竹東地政事務所辦理所有權移轉登記，足以生
損害於李富年之繼承人及地政機關對土地登記管理之正確性等情。即已認定乙○○○
與甲○○共同偽造私文書與行使偽造私文書之犯罪日期，復於理由欄說明所憑之證據
及其認定之理由，並無記載犯罪時間欠明或判決理由不備之違法情事。又原判決依憑
乙○○○所偽造李富年名義之印鑑證明申請書、李富年委託乙○○○領取印鑑證明之
委託書，及向台北市古亭戶政事務所申領李富年之印鑑證明書等證據資料，判斷乙○
○○係於七十三年十一月二十六日偽造上開各文書備用，其認定與證據資料相符，並
與經驗法則無違。迨至七十七年十二月乙○○○覓得土地買賣之對象後，始於七十七
年十二月十日與甲○○共同利用不知情之土地代書陳金蘭偽造李富年與江呂菊蘭之土
地買賣契約等文書，於七十八年二月二十二日辦理土地移轉登記，其認定亦與經驗法
則或論理法則均無違背。(二)、證據之取捨、事實之認定，乃事實審法院職權行使之範
圍，事實審法院經調查證據之結果，依自由心證之法則取捨證據，茍其取捨，與經驗
法則或論理法則無違，即不得任意指為違法，而據為適法之第三審上訴理由。故證人
之證詞，前後雖稍有參差或矛盾，事實審法院非不可本於經驗法則，斟酌其他情形，
作合理之比較，定其取捨。證人陳拱辰於七十三年十月三十日致李富年之信函，文中
一再陳明李富年在台產業無法賣出之原因，並謂﹁最近，我會再盡力幫助您推銷推銷
，但除非運氣特別好，否則賣出去的機會實在不多﹂︵見上訴審卷第一宗，卷末證物
袋內之信函︶，足徵證人陳拱辰於李富年七十一年離台後，仍代理其處理土地買賣事
宜，且李富年之土地仍未賣出；原判決據此於理由欄詳敘乙○○○與證人陳拱辰所稱
李富年有將土地全部賣給乙○○○云云，均無可採之判斷理由︵見原判決第七頁至第
十一頁第一段︶。上訴意旨就事實審取捨證據與事實判斷之適法職權行使，任憑己見
，指摘原判決採證違法，自非適法之第三審上訴理由。又林宗宏固曾證稱﹁六十八、
九年間，李富年來台，他就有很多土地要讓給我，我未買………他確定我不要後，他
說要賣給他嬸嬸乙○○○，後來我再聯繫，他說已經賣給乙○○○了﹂等語︵見偵字
第五八一一號卷第二十四頁反面︶，惟原判決亦於理由詳敘此證詞與事實不符而不足
採之理由︵見原判決第九頁至第十一頁第一段︶，並無判決理由不備之違法情形存在
。(三)、李富年與乙○○○間之菲律賓、台灣電話往來頻繁，其由菲律賓馬尼拉二六六
０四號李富年家打至台北︵０二︶0000000或0000000號，或由該二支
電話打至菲律賓馬尼拉者均有之，其受話人在台灣有乙○○○之子女李端端、李阿源
︵或阿源︶︵由英文翻譯︶，甚至七十三年十一月間李富年病危之十一月七日、十一
月九日、十一月十七日及死亡後之十一月二十一日，亦有自菲律賓打台北給﹁Lee  A
Wan﹂、﹁A Wan﹂及﹁S Piak Yok﹂者，通話時間分別為四、三、二、三分鐘，此有
經菲律賓外交部認證之該國長途電話公司所出具一九七八年︵民國六十七年︶至一九
八四年︵民國七十三年︶帳單足憑︵見上訴審卷第一宗證物袋︶。而﹁阿源﹂、﹁施
碧玉﹂之閩南語發音，以英文記述即為﹁A Wan ﹂及﹁S Piak Yok﹂；李阿源、李端
端均係乙○○○之子女，該0000000、0000000號電話為乙○○○及其
已故丈夫李叔飴所租用，亦據乙○○○供認，並有台北區電話號碼簿住宅部節影本︵
見上訴審卷第二宗第二０、二一頁︶及交通部台灣北區電信管理局營業處八十四年十
二月二十八日營服字第一一一二號函︵見重上更(四)審卷第二六四頁︶可按。原判決
據此予以調查，並說明乙○○○於七十三年十一月二十一日應已知悉李富年死亡之判
斷理由︵見原判決第十二頁、第十三頁︶，自無應於審判期日調查之證據而未予調查
或判決理由不備之違法可言。(四)、甲○○就何以向乙○○○接洽購買李富年名下之新
竹縣寶山鄉土地乙節，其於第一審中供稱﹁︵為何不找李富年？︶，聽他宗族說土地
已賣給乙○○○，是二信的李賢祈告訴我的，以前六分之三地是向他買的﹂︵見第一
審卷第九０頁︶；嗣則改稱﹁我原先向李增欽買持分，是他告訴我找乙○○○買的﹂
︵見重上更(五)審卷第六十六頁︶；又供稱﹁李增欽的部分已賣給我，他說李富年的部
分已賣給乙○○○了，而且李富年的戶籍也設在乙○○○那裡﹂︵見重上更(六)審卷第
一宗第一六六頁︶，則原判決於理由記載甲○○前後供述不一︵見原判決第十六頁︶
，即無不合；又原判決參酌其妻江呂菊蘭取得新竹縣寶山鄉土地持分之情形，認與甲
○○所供先向李增欽買持分云云不符；又以甲○○始終未能提出相關之買賣私契或價
金給付流程以實其說，因認甲○○所供渠於七十四、五年已買進云云，為不足採，敘
明理由︵見原判決第十六頁至第二十頁︶，其論斷並無證據理由矛盾之違法存在。(五)
、按卷宗內之筆錄及其他文書可為證據者，應向被告宣讀或告以要旨，刑事訴訟法第
一百六十五條第一項定有明文，此乃基於保護被告之立場，使其有明白辯論之機會，
藉以行使防禦權。然甲○○之戶籍謄本既為乙○○○與甲○○所提出︵見重上更(四)審
卷第二十八頁、第七十九頁︶，則乙○○○與甲○○就渠等提出之甲○○戶籍謄本，
自已知悉其內容，縱原審於審判期日，未就該戶籍謄本提示供甲○○辨認，其訴訟程
序固有瑕疵，但因甲○○對該內容既已知悉，其防禦權並無任何妨礙，且顯然於判決
無影響，依刑事訴訟法第三百八十條之規定，亦不得為上訴第三審之適法理由。(六)、
原判決就甲○○所辯其以八百五十萬餘元向乙○○○購買土地，除繳納稅金十餘萬元
及以現金支付一百三十餘萬元外，其餘七百萬元以支票支付乙節，已於理由欄敘明不
足採之理由︵見原判決第十八頁至第二十頁︶，要無判決不備理由之情形。上訴意旨
或就原判決已論斷說明之事項，重為單純事實上之爭執，或所指摘事項，顯與法律規
定得為第三審上訴理由之違法情形不相適合，其上訴違背法律上之程式，應予駁回。
據上論結，應依刑事訴訟法第三百九十五條前段，判決如主文。
中      華      民      國    九十二    年      二      月     二十     日
                              最高法院刑事第九庭
                                  審判長法官  陳  炳  煌
                                        法官  陳  正  庸
                                        法官  吳  信  銘
                                        法官  徐  文  亮
                                        法官  陳  東  誥
      右正本證明與原本無異
                                              書  記  官
中      華      民      國    九十二    年      二      月    二十五    日


司法院資訊處製作；財團法人民間司法改革基金會備份。
